【裁判字號】    92,訴,284
【裁判日期】    921218
【裁判案由】    化粧品衛生管理條例
【裁判全文】
臺北高等行政法院判決                              九十二年度訴字第二八四號
                              .
    原      告  直安科技股份有限公司
    代  表  人  甲○○董事長.
    訴訟代理人  魏家弘律師
                蔡步青律師
    被      告  臺北市政府衛生局
    代  表  人  張珩（局長）
    訴訟代理人  乙○○
右當事人間因化粧品衛生管理條例事件，原告不服台北市政府中華民國九十一年十一
月二十一日府訴字第○九一二五八五四七○○號訴願決定，提起行政訴訟。本院判決
如左：
    主  文
原告之訴駁回。
訴訟費用由原告負擔。
    事  實
緣原告未經申請核准，於民國（下同）九十一年七月八日在網站（網址：http：//
www.shopping.yam.com/product.aspx? Catalog=BGO&ProductID=BGO0000000）登載
「恩莎ENTIA左旋C純橙皙活顏噴霧」化粧品廣告（下稱系爭廣告），案經台北市中山
區衛生所查獲，乃以九十一年七月十二日北市中衛三字第○九一六○五二一九○○號
函移台北市松山區衛生所，復經台北市松山區衛生所於九十一年七月三十日通知原告
公司前代表人許啟民在該所製作談話紀錄後，以九十一年七月三十一日北市松衛三字
第○九一六○五○七二一○號函附談話紀錄及相關資料移請被告處理。被告核認原告
未經申請核准即於網路登載系爭廣告，已違反化粧品衛生管理條例第二十四條第二項
規定，爰依同條例第三十條規定，以九十一年八月十二日北市衛四字第○九一四三九
五五三○○號行政處分書，處原告新台幣（下同）一萬元罰鍰，並命系爭廣告應立即
停止登載。原告不服，提起訴願，遭決定駁回，遂向本院提起行政訴訟。茲摘敘兩造
訴辯意旨如次：
甲、原告方面：
一、聲明：求為判決訴願決定及原處分均撤銷，訴訟費用由被告負擔。
二、陳述：
１、按違反化粧品衛生管理條例第二十四條第二項規定之構成要件，須為化粧品廠商
    之資格；為行政院衛生署公告之化妝品；在報紙、刊物、傳單、廣播、幻燈片、
    電影、電視及其他傳播工具登載廣告；有廣告之行為。惟原告係一網路購物型之
    科技公司，並非化粧品廠商，未於所設網站上之網頁刊載廣告，不該當上開規定
    之構成要件，被告逕予裁處，訴願決定遞予維持，認事用法均有違誤。
２、原告非化粧品廠商，以化粧品衛生管理條例前後條文核對觀察，主要係規範化粧
    品輸入廠商及製造廠商之責任，該條例第二十四條第二項規定所指之化粧品廠商
    ，係指上開輸入廠商及製造商，非指化粧品之販賣業者。原告係在網站販賣商品
    之網路科技型公司，化粧品僅為對外銷售商品之一部分，倘僅以有銷售化粧品之
    情事，遽認原告為化粧品廠商，就法條文義性之解釋，恐失妥適。訴願決定稱：
    「依一般商場上交易習慣，所謂之『廠』係指製造工廠即製造業者而言，『商』
    係指輸入業者及銷售販賣業者而言；又依化粧品衛生管理條例之立法體系以觀，
    其第二章為輸入及販賣，第三章為製造，是該條例第二十四條第二項所謂之『化
    粧品廠商』，應指製造、輸入及販賣之業者而言。」云云，惟化粧品衛生管理條
    例使用「廠商」一詞，僅有該條例第六條第二項「輸入廠商」、第二十四條「化
    粧品之廠商」、第二十五條「國外輸入或國內產銷．．各廠商」及第二十六條之
    廠商規定。訴願決定認該條例第二十四條廠商之文義解釋包含販賣業者在內，惟
    該條例主要係規範輸入商與製造商，雖於第二章敘及販賣之規範，明揭以販賣業
    者為約束對象，惟於第四章關於抽查及取締規範中改以廠商為對象，是該條例第
    二十四條立法上是否欲對輸入商、製造商與販賣業者通為規範，其立法目的何在
    ？未見訴願決定究明，徒憑主觀文義，片面解釋，實屬未洽。
３、系爭廣告商品是否為化粧品衛生管理條例所規範之化粧品仍有疑義，依化粧品衛
    生管理條例第三條規定：「本條例所稱化粧品，係指施於人體外部，以潤澤髮膚
    ，刺激嗅覺，掩飾體臭或修飾容貌之物品；其範圍及種類，由中央衛生主管機關
    公告之。」及行政院衛生署八十年八月七日衛署藥字第九六三九四○號公告內容
    對於化粧品之範圍及種類有所列明，該公告之化粧品列有十五項種類，惟系爭廣
    告商品左旋Ｃ噴霧劑皆無法歸類為其中任何乙項。且本件處分內容未對系爭廣告
    商品應屬何項公告之化粧品加以敘明，逕認該商品為化粧品衛生管理條例規範之
    化粧品，其認事用法顯有違誤。訴願決定則以該商品係屬公告之化粧品種類表第
    七面霜乳液類，惟上開公告種類表所示之第七類面霜乳液類，分別列有「剃鬍後
    用面霜、油質面霜、剃鬍膏、乳液、粉質面霜、護手霜、助曬面霜、防曬面霜、
    營養面霜及其他」，惟系爭廣告商品左旋Ｃ噴霧劑，其形態與功用顯與上開公告
    所列項目差距甚遠，訴願決定未予深究，僅憑被告所述遽予認定，難謂適法。
４、系爭廣告商品並非利用化粧品衛生管理條例第二十四條第一項規定之傳播工具行
    銷，依化粧品衛生管理條例第二十四條第一項規定：「化粧品不得於報紙、刊物
    、傳單、廣播、幻燈片、電影、電視及其他傳播工具登載或宣播猥褻、有傷風化
    或虛偽誇大之廣告。」則同條第二項所指之登載或宣播廣告，應指在該條第一項
    所列舉之傳播工具上為登載或宣播廣告行為，是統合該條所示傳播工具之特徵，
    皆屬來自廣告主單方面訊息之傳輸，與網路世界之特徵在於互動式訊息交換有別
    ，故該條所稱傳播行為工具，是否包含網站之登載行為，殊值商榷。被告未慮及
    網路世界之特殊性，買賣雙方係透過網際網路對於虛擬商品為訊息交換，遽認於
    網站上為登載行為，應受該條例之規範，未敘明理由，亦嫌可議，訴願決定對該
    爭執，絲亳未予酌斟，認事用法，難認適法。
５、本案是否存有廣告行為，尚待釐清，原告確有利用網站虛擬商店銷售左旋Ｃ噴霧
    劑商品，惟僅於網頁上介紹該商品，令有意購買之人瞭解產品之性質，並於網站
    上下單訂購，應屬商品上架之行為，被告逕將圖象與文字解讀為廣告，認定事實
    顯屬有誤。按於網路從事買賣銷售，必將商品虛擬化，以網路世界為展售商場，
    再將虛擬商品展示於該商場，有意購買者即於網路上下訂完成交易，該虛擬商品
    之描繪行為與一般廣告行為不同，被告未慮及此，逕認本件存有廣告行為，難稱
    適法。訴願決定稱：「系爭化粧品廣告刊登有產品名稱、用途、價錢、以向不特
    定之多數人行銷產品之行為，即屬廣告行為。」云云，未審酌原告所述，尚欠妥
    適。況依訴願決定所稱之廣告定義，市場上任何乙家化粧品流通店或藥局於販售
    場所張貼海報書明化粧品名稱、價格，吸引消費者入店購買，即屬違法，惟如此
    市場交易形態殊無以行政處分加以約束之必要，故訴願決定所指廣告之定義，顯
    難謂適法。
６、被告以化粧品廣告應先申請核准，方可刊載，原告未依規定將系爭廣告送審核准
    ，即予網路上登載而予裁處，惟原告於訴願程序一再陳明關於廣告之送審，係指
    化粧品之輸入商及製造商，非針對一般販賣業者。依被告所訂「申請廣告須知」
    ，明載須檢附進口報單影本、工廠登記證方可辦理，而原告為國內一般販賣業者
    ，對於最上游進口商（非買賣前手）無法強行令其配合提供上開資料，以致無法
    將所謂「廣告」送審，被告以原告無履行可能之情事，課予作為義務，再以其不
    作為逕處罰鍰，其處分顯屬違法。且「申請廣告須知」同時規定「廣告申請核定
    表、電視、電影、傳單、車輛、報紙、刊物四張、電台五張」，由其內容，可知
    化粧品衛生管理條例第二十四條所指傳播工具，並未包含網路乙項。
７、按「人民有著作及出版之自由。」、「人民之生存權、工作權及財產權應予保障
    。」、「中華民國領域內一切貨物應許自由流通。」憲法第十一條、第十五條及
    第一百四十八條定有明文，藉以保障人民之基本權利。通觀化粧品衛生管理條例
    全文，主要規範化粧品輸入商及製造商對於化粧品之安全與衛生應負一定之責任
    ，縱為避免化粧品廠商利用誇大不實之廣告行為，藉以侵害消費者權利，惟該條
    例第二十四條第一項已作規範，且於公平交易法亦有所規定，足以防制上開情事
    之發生，而無須在該條第二項採取廣告核准審查之必要。是該條例第二十四條第
    二項規定不僅有侵害廣告著作之自由之虞，且對廠商之貨物行銷造成嚴重影響，
    侵害人民生存權與工作權之基本權利。況系爭廣告商品買賣係採網路虛擬販售，
    倘其網路所刊載之文字、圖畫動輒頻遭認定為廣告，須採取事前核准制度，則原
    告於貨物之流通自由，顯遭嚴重侵犯，故該條例第二十四條第二項規定有違憲法
    第一百四十八條對人民保障之規定。
乙、被告方面：
一、聲明：求為判決駁回原告之訴，訴訟費用由原告負擔。
二、陳述：
１、按「化粧品之廠商登載或宣播廣告時，應於事前將所有文字、畫面或言詞，申請
    中央或直轄市衛生主管機關核准，並向傳播機構繳驗核准之證明文件。」、「違
    反第二十四條之規定者，處新台幣五萬元以下罰鍰。」化粧品衛生管理條例第二
    十四條第二項及第三十條定有明文。
２、原告未經申請核准，於網路（網址：http：www.shopping.yam.com/product.asp
    x?Catalog=BGO&productID=BGO0000000）刊登系爭廣告，經台北市中山區衛生所
    查獲，復經台北市松山區衛生所查證屬實，並經原告坦承不諱，此有台北市松山
    區衛生所九十一年七月三十日談話紀錄可稽。參照系爭廣告刊登：「．．能增加
    肌膚抵抗力，並修護受紫外線傷害之肌膚，防止黑色素沉澱．．使用方法．．可
    用於乳液或日霜後使用等，及銷售金額、廠商電話．．」、「．．維他命Ｃ可以
    讓美麗保鮮．．將維他命Ｃ安定化保持奇活性．．」之文字說明，可知其具有防
    晒及營養功能，復參照該產品之成份內容，應與行政院衛生署八十年八月七日衛
    署藥字第九六三九四○號公告所列第七類面霜乳液類較為接近，係屬防晒、營養
    面霜類。另化粧品衛生管理條例第二十四條第二項所稱之「化粧品廠商」，係指
    化粧品之製造者及銷售者，即一般大眾認知之商人，即為製造者及買賣者。
３、原告稱被告受理之化粧品廣告申請輸入業者，須檢附進口報單產品成分明細表，
    國產者須檢附工廠登記證，原告係網路購物型之科技公司，並無該等文件云云，
    惟被告受理化粧品廠商廣告申請，要求廠商提供廣告內容產品之來源，並要求提
    供產品之主要成分及功能，實有為消費大眾把關，善盡政府保護人民之責任，倘
    原告欲申請廣告，應請原輸入業者或製造者申請，其未依化粧品衛生管理條例之
    規定事先申請核准後登載廣告，事後逕稱非化粧品廠商、網際網路非廣告、人民
    有著作及出版之自由云云，顯屬卸責之詞，並且曲解法條。是原告在網路刊登商
    品資訊，以向不特定之多數人行銷產品之行為，即屬廣告行為，該產品既屬化粧
    品，如欲刊登廣告，其廣告內容理應於事前申請主管機關核准始得刊播，原告既
    有從事化粧品之買賣，亦在網路登載廣告銷售，即應依化粧品衛生管理條例第二
    十四條第二項規定辦理，原告未依規定申請核准而逕予刊登，違規事實洵堪認定
    ，被告所為處分，並無不當。
    理  由
一、原告九十二年一月十六日起訴時，公司名稱原為直安科技有限公司，而其代表人
    原為許啟民，嗣變更公司組織及名稱為直安科技股份有限公司，其代表人則變更
    為甲○○，茲由其具狀聲明承受訴訟，核無不合，應予准許。
二、被告代表人原為邱淑媞，九十二年五月二十九日變更為張珩，茲由其具狀聲明承
    受訴訟，核亦無不合，應予准許。
三、按「本條例所稱衛生主管機關︰在中央為行政院衛生署；在直轄市為直轄市政府
    ；在縣（市）為縣（市）政府。」、「本條例所稱化粧品，係指施於人體外部，
    以潤澤髮膚，刺激嗅覺，掩飾體臭或修飾容貌之物品；其範圍及種類，由中央衛
    生主管機關公告之。」、「化粧品之廠商登載或宣播廣告時，應於事前將所有文
    字、畫面或言詞，申請中央或直轄市衛生主管機關核准，並向傳播機構繳驗核准
    之證明文件。」、「違反第二十四條第一項或第二項規定者，處新台幣五萬元以
    下罰鍰；．．」分別為化粧品衛生管理條例第二條、第三條、第二十四條第二項
    及第三十條第一項前段所規定。次按，行政院衛生署八十年八月七日衛署藥字第
    九六三九四○號公告：「主旨：公告化粧品之範圍及種類（如附件一）．．。自
    即日起實施。．．附件一  化粧品種類表．．七、面霜乳液類．．8.防晒面霜9.
    營養面霜．．」。又台北市政府九十年八月二十三日府秘二字第九○一○七九八
    一○○號公告：「主旨：公告本府主管業務委任事項，並自九十年九月一日起生
    效。依據：一、行政程序法第十五條。二、台北市政府組織自治條例第二條第二
    項。公告事項：．．六、本府將下列業務委任本府衛生局，以該局名義執行之．
    ．．（二）化粧品衛生管理條例中有關本府權限事項。．．」。
四、本件原告未經申請核准，於九十一年七月八日在網站（網址：http：//www.shop
    ping.yam.com/product.aspx? Catalog=BGO&ProductID=BGO0000000）登載「恩
    莎ENTIA左旋C純橙皙活顏噴霧」化粧品廣告即系爭廣告，經台北市中山區衛生所
    查獲，移由台北市松山區衛生所通知原告公司前代表人許啟民製作談話紀錄後，
    移請被告依化粧品衛生管理條例第二十四條第二項及第三十條規定，處原告一萬
    元罰鍰，並命系爭廣告應立即停止登載，原告不服，提起訴願遭駁回之事實，為
    兩造所不爭執，並有系爭廣告、原告公司前代表人許啟民於九十一年七月三十日
    在台北市松山區衛生所製作之談話紀錄、台北市松山區衛生所九十一年七月三十
    一日北市松衛三字第○九一六○五○七二一○號函、被告九十一年八月十二日北
    市衛四字第○九一四三九五五三○○號行政處分書、訴願書及訴願決定書等附於
    原處分卷及訴願卷可稽，自堪信為真實。
五、原告不服，以事實欄所載理由資為爭議。惟查：
１、化粧品衛生管理條例第二十四條第二項：「化粧品之廠商登載或宣播廣告時，應
    於事前將所有文字、畫面或言詞，申請中央或直轄市衛生主管機關核准，並向傳
    播機構繳驗核准之證明文件。」之規範意旨，乃是考慮到化粧品涉及使用者健康
    ，而且決定化粧品行銷成果的主要因素，即是廣告宣傳（商品行銷之成敗大體決
    定於品質、價格、通路、廣告等四項因素，但相對於其他之商品，化粧品之行銷
    成敗，其廣告宣傳之份量極高，因此其價格中有極高比例之廣告成本隱含其中）
    ，所以產品廣告內容之正確性與公共利益具有重大關連性，有待主管機關事前審
    核，因此，在立法政策上，化粧品之廣告登載或宣播，係採事前審核制，此符合
    憲法第二十三條規定意旨，而與憲法第十一條、第十五條及第一百四十八條規定
    無違，原告執此指摘，殊無可採。
２、化粧品衛生管理條例第二十四條第二項所指之「廣告」，當然是指以商品介紹為
    核心而有助於商品行銷之宣傳活動（至宣傳活動是否以商品介紹為核心，則必須
    從廣告內容為實質審查來決定），而為宣傳化粧品功效及吸引消費者購買，各種
    化粧品產銷通路之廠商所為之登載或宣播廣告行為，均應受上開規定之規範，方
    能達成其立法目的，且上開規定所指「化粧品之廠商」，在立法上並未侷限於化
    粧品輸入廠商與製造廠商，所謂「廠」，應指製造工廠即製造業者而言，而所謂
    「商」，則指各銷售通路之業者，自然包含輸入業者及販賣業者，再依化粧品衛
    生管理條例之立法體系以觀，其第二章為輸入及販賣，第三章為製造，是該條例
    第二十四條第二項所稱「化粧品之廠商」，應指製造、輸入及販賣之業者而言，
    當無疑義。查原告既為系爭廣告所宣傳化粧品之販賣業者，自應受該條例第二十
    四條第二項之規範，原告徒憑其個人一己主觀之見，主張化粧品之廠商應指輸入
    廠商與製造廠商，非指化粧品之販賣業者云云，尚乏依據。
３、原告主張其未於所設網站上之網頁刊載廣告乙節。查原告公司前代表人許啟民於
    九十一年七月三十日在台北市松山區衛生所製作之談話紀錄中，表示：「（問）
    涉案廣告（發問人手持，請檢視）係何人負責於該網路登載？廣告是否依法申請
    核准？（答）該網路上的資料其中『恩莎ENTIA左旋C純橙皙活顏噴霧』確是本公
    司負責登載，廣告未經核准」等語，本院於九十二年十一月二十六日行準備程序
    時，經受命法官提示原處分卷附網頁資料，原告公司代表人甲○○亦陳述：「該
    網頁資料內容係原告為了因應網路銷售環境（虛擬通路）之需要而登載無誤」等
    語經記明筆錄在卷可按，則原告起訴狀狀稱其未有刊載廣告行為云云，要無足取
    。又該網頁刊登「恩莎ENTIA左旋C純橙皙活顏噴霧」，其商品說明略載：「．．
    維他命Ｃ可以讓美麗保鮮．．將維他命Ｃ安定化保持奇活性．．達到肌膚白皙，
    煥彩，抗氧化的效果．．能增加肌膚抵抗力、並修護受紫外線傷害的肌膚，防止
    黑色素沉澱．．具有抗炎效果．．能補充且鎖住水份．．能防禦太陽光線中有害
    物質，強化對紫外線的抵抗力，且能抗自由基．．」等語，並刊載有商品規格、
    商品保固及送貨、退換貨說明、銷售金額、廠商電話等，足認其係以商品介紹為
    核心而有助於商品行銷之宣傳活動，自屬化粧品衛生管理條例第二十四條第二項
    所指之「廣告」無疑，原告稱其僅為網路虛擬通路之上架行為云云，委無可採。
    又參諸化粧品衛生管理條例第二十四條第一項：「化粧品不得於報紙、刊物、傳
    單、廣播、幻燈片、電影、電視及其他傳播工具登載或宣播猥褻、有傷風化或虛
    偽誇大之廣告。」之規定，足知廣告之登載或宣播，並不限於報紙、刊物、傳單
    、廣播、幻燈片、電影、電視，尚包含有其他傳播工具，而網路之宣傳效果無遠
    弗屆，應屬「其他傳播工具」之列，是原告稱買賣雙方僅係透過網路為虛擬商品
    之訊息交換云云，洵無可採。
４、原告另稱系爭「恩莎ENTIA左旋C純橙皙活顏噴霧」產品不屬化粧品乙節。查系爭
    廣告之「恩莎ENTIA左旋C純橙皙活顏噴霧」商品說明，略載：「．．維他命Ｃ可
    以讓美麗保鮮．．將維他命Ｃ安定化保持奇活性．．達到肌膚白皙，煥彩，抗氧
    化的效果．．能增加肌膚抵抗力、並修護受紫外線傷害的肌膚，防止黑色素沉澱
    ．．具有抗炎效果．．能補充且鎖住水份．．能防禦太陽光線中有害物質，強化
    對紫外線的抵抗力，且能抗自由基．．」、「使用方法白天於外出時防止紫外線
    傷害使用，可於乳液或日霜後使用」等語，足知該產品係施於人體外部，以修飾
    容貌之物品，符合化粧品衛生管理條例第三條所謂化粧品之定義，且其具有防晒
    及營養功能，應與行政院衛生署八十年八月七日衛署藥字第九六三九四○號公告
    所列第七類面霜乳液類較為接近，而屬防晒、營養面霜之化粧品。
５、原告稱「申請廣告須知」明載須檢附進口報單、工廠登記證方可申請化粧品廣告
    ，而原告為國內一般販賣業者，無法強令上游進口商配合提供資料，以致無法將
    所謂廣告送審，被告以原告無履行可能之情事，課予作為義務，再以其不作為逕
    處罰鍰，顯屬違法云云。然查，化粧品衛生管理條例第二十四條第二項既已明定
    化粧品之廠商登載或宣播廣告時，應於事前將所有文字、畫面或言詞，申請中央
    或直轄市衛生主管機關核准，則原告在網路刊登商品資訊，以向不特定之多數人
    行銷產品之行為，即屬廣告行為，且該產品既屬化粧品，如欲刊登廣告，其廣告
    內容理應於事前申請主管機關核准始得刊播，原告既有從事化粧品之買賣行為，
    亦在網路登載廣告銷售，即應依化粧品衛生管理條例第二十四條第二項規定辦理
    ，其未依規定申請核准而逕予刊登，被告據以處分，於法自屬有據，原告徒以其
    無法備具「申請廣告須知」所載申請文件而主張其不應受罰乙節，尚嫌無據。
六、綜上所述，被告審認原告未經申請核准即在網站登載化粧品廣告屬實，乃處原告
    一萬元罰鍰，並命系爭廣告應立即停止登載之處分，徵諸前揭規定及說明，並無
    違誤，訴願決定予以維持，亦無不合。原告仍執前詞訴請撤銷，為無理由，應予
    駁回。
據上論結，本件原告之訴為無理由，爰依行政訴訟法第九十八條第三項前段，判決如
主文。
中    華    民    國    九十二      年      十二      月      十八      日
                               臺 北 高 等 行 政 法 院  第 六 庭
                                           審 判 長 法  官  林樹埔
                                                    法  官  胡方新
                                                    法  官  曹瑞卿
右為正本係照原本作成。
如不服本判決，應於送達後二十日內，向本院提出上訴狀並表明上訴理由，如於本判
決宣示後送達前提起上訴者，應於判決送達後二十日內補提上訴理由書（須按他造人
數附繕本）。
中    華    民    國    九十二      年      十二      月      十八      日
                                                    書記官  方偉皓


司法院資訊處製作；財團法人民間司法改革基金會備份。
